【裁判字號】    88,上易,2272
【裁判日期】    890131
【裁判案由】    誣告
【裁判全文】
臺灣高等法院高雄分院刑事判決                  八十八年度上易字第二二七二號
    上  訴  人  台灣高雄地方法院檢察署檢察官
    被      告  乙○○
右上訴人因被告誣告案件，不服台灣高雄地方法院八十八年度易字第二四八四號中華
民國八十八年十月五日第一審判決（起訴案號：台灣高雄地方法院檢察署八十八年度
偵字第九七六四號），提起上訴，本院判決如左：
    主  文
上訴駁回。
    事  實
一、公訴意旨略以：被告乙○○於民國八十七年六月間，在其位於高雄市○○區○○
    街二十三號巷二號一樓住處，簽發泛亞商業銀行楠梓分行（下稱泛亞銀行）帳號
    000000000號、票號ＰＡ0000000至ＰＡ00000000號、
    票面期日分別為八十七年九月六日、十一月六日及八十八年一月六日、三月六日
    ，面額各為五萬元之支票共四張，交付予其表兄薛祥志，以便薛祥志償還債務使
    用。乙○○明知前開支票並未遺失，因擔心薛祥志事後無力支付票款，竟基於概
    括之犯意，連續分別於八十七年九月二日及同年十一月二日，至址設高雄市○○
    區○○路六十六號泛亞銀行，就前開支票辦理申報掛失止付手續，嗣於八十七年
    十一月六日，票號ＰＡ五三六七八一號之支票持有人蘇黎世產物保險股份有限公
    司向銀行提示遭退票，始得悉前情。認被告乙○○涉犯刑法第一百七十一條第一
    項未指定犯人誣告罪嫌等語。
二、本件公訴人認被告乙○○涉犯右揭犯罪，係以被告於偵訊時自承：薛祥志打電話
    告訴我，說四張支票全部遺失，是倘其所言屬實，上開四張支票均由薛祥志告知
    全部遺失，則被告理應於八十七年九月二日即應將全部支票掛失止付，惟被告僅
    就其中一張掛失止付，而其餘三張支票卻迄至八十七年十一月二日才掛失止付，
    衡與常情有違，其所辯不足採信等情以為論據。訊據被告乙○○堅詞否認有何誣
    告之犯行，辯稱：當初是薛祥志打電話告訴我四張票全部遺失了，才會去掛失止
    付，而會分開辦理掛失止付係因為第一次去銀行辦理時，該行行員係初辦理票據
    止付業務，並不十分熟悉掛失止付之程序，而告訴被告要一張一張辦，同時其亦
    需籌款存入該支票帳戶，所以第一次只辦一張，後來第二次去時，該行行員才告
    訴被告可一起辦等語。
三、經查：
  (一)按犯罪事實應依證據認定之，無證據不得推定其犯罪事實；又不能證明被告犯罪
    ，應諭知無罪之判決。刑事訴訟法第一百五十四條、第三百零一條分別定有明文
    。次按，犯罪事實之認定，應憑真實之證據，倘證據是否真實尚欠明顯，自難以
    擬制推測之方法，為其判斷之基礎（最高法院五十三年台上字第六五六號判例參
    照）。且認定犯罪事實應依證據，為刑事訴訟法所明定，故被告否認犯罪事實所
    持之辯解，縱屬不能成立，仍非有積極證據足以證明其犯罪行為，不能遽為有罪
    之認定（最高法院三十年上字第一八三一號判例參照）。再按，誣告罪之成立，
    固以向該管公務員誣告為要件，惟所謂該管公務員者，實包括有偵查犯罪權之一
    切公務員在內（最高法院十八年度上字第一二二八號）。
  (二)被告乙○○堅稱當初是薛祥志打電話告訴他四張票全部遺失了，於是其分別於八
    十七年九月二日就票號ＰＡ0000000號、發票日為八十七年九月六日之支
    票壹紙，及八十七年十一月二日就票號ＰＡ0000000、發票日為八十七年
    十一月六日，票號ＰＡ0000000、發票日為八十八年一月六日，及票號Ｐ
    Ａ0000000、發票日為八十八年三月六日之支票共三紙，辦理票據遺失申
    報（見偵卷第十六至第十九頁）。證人薛祥志雖否認有告知被告票據遺失一節，
    陳稱係直到第一張支票到期日八十七年九月六日止時，票主乙○○告訴我支票他
    已申報掛失止付（我於八十七年九月五日拿現金欲給乙○○支付票款），我才知
    道（見偵卷第三頁反面）；於本院調查時亦同此供述無異（見本院八十九年一月
    十八日筆錄）。然證人即收受前開四張支票之人江文彬卻於偵訊時證稱：「〔（
    薛祥志）何時告訴你票已被掛失？〕於八十七年八月間，約支票到前一個月，他
    （指薛祥志）說是他向乙○○所借，但乙○○去報遺失，：：：：」等語（見偵
    查卷第九頁背面），並於原審法院傳訊時亦證述：「（何時知道票有掛失的？）
    第一張到期前十幾天就知道，：：：：」（見原審卷第二十九頁），則江文彬係
    於八十七年八月間即由薛祥志處得知被告乙○○將票據掛失，而薛祥志卻稱其遲
    至同年九月間始知被告將票據掛失，薛祥志證述矛盾之處已甚明顯，自不足採信
    。綜上，被告所辯其係主觀上認為上開票據遺失而申報掛失，並非無據，尚難因
    此遽認被告上揭行為有何誣告之主觀犯意存在。
  (三)次查，公訴意旨認「被告理應於八十七年九月二日即應將全部支票掛失止付，何
    庸僅就其中一張支票掛失止付而其餘三張支票卻迄至八十七年十一月二日才掛失
    止付，衡與常情有違」等語，惟查，一般銀行行員固應知悉銀行界相關業務之相
    關流程，然因銀行業業務繁雜，若係新接觸不同之業務，縱為資深銀行從業人員
    亦可能因不知詳細規定，而就所新接觸之業務採保守之作為，此經由證人即泛亞
    銀行行員陳瑞琴於原審到院證稱：「（銀行有無規定一次只能掛失一張票據？）
    沒有，有幾張就可辦理幾張，：：：：陳麗嬌應該知道這規定，：：：：但陳麗
    嬌如何向客戶講我不知道。」（見原審卷第三十六頁）等語，於本院亦同斯旨供
    述無異（見本院八十九年一月十八日筆錄）可證。再者，衡諸吾人生活經驗，一
    般票據遺失與票據遭竊及遭他人搶奪者，因被害之情節程度相異，應變處理之方
    式亦有不同，若票據遭竊或遭他人搶奪，發票人或持票人受害感較重且為維權益
    ，自會迅即報警及辦理掛失止付，然在票據遺失之情形下，一般持票人或發票人
    受害感較輕且仍心存尋回之希望，並為避免掛失止付及嗣後公示催告等手續之繁
鎖，可能會先致力於搜尋票據之所在，待遍尋不獲後，始為掛失止付。被告自承
    其係於八十七年六月份得知票據遺失，辦理第一次掛失止付時，係在所開立票據
    票號為ＰＡ0000000號，發票日為八十七年九月六日前四日，即同年九月
    二日，其餘三張則至八十七年十一月二日始辦理掛失止付等情，則依上開論述，
    尚難遽認被告前揭行為違反吾人生活經驗法則常情之判斷。（証人梁美智為持有
    ＰＡ0000000號之蘇黎世產物保險公司職員，於警訊時亦稱不知支票掛失
    止付，本院再傳則未到庭，且本院已得心証，爰不再予傳訊，附此敘明）。
  (四)再查，被告乙○○自承未委託銀行向警方申報遺失，而其所填寫之遺失票據申報
    書（見警卷第十三頁）雖有記載「相應報請鈞局協助偵查侵占遺失物」等字樣，
    惟證人陳瑞琴於原審證稱：「我們不會向警察機關報案，但常會告知當事人自行
    去報案，要求申請人去辦公示催告。」、「（這掛失止付申請單是貴行的嗎？只
    是單純留底嗎？）是的，但有一份送票據交換所，雖然有寫報請鈞局協助偵查，
    但我們只是留底而已，並沒有移送或報案。」（見原審卷第三十六頁）於本院亦
    稱未曾向警察機關轉送申告請求偵辦侵占遺失物罪嫌，經核該止付申報單，亦無
    向何警察機關申告之記載，參以本院向泛亞銀行楠梓分行函詢（貴銀行為公營或
    民營銀行？附件所示乙○○二次向貴銀行掛失止付，貴銀行受理後作何處置？）
    ，該局於八十九年一月十三日以泛南發字第一○三號函復：「1.貴院所查本行為
    民營銀行。2.本分行客戶乙○○先生於87.9.2及87.11.4分別至本行辦理掛失止
    付，本分行於受理掛失止付後，請客戶持止付申請書向法院辦理公示催告，然後
    於支票到期日將止付金額轉存入其他應付款掛失止付備付款帳。」，此有該函附
    卷可證。再參以本院向移案機關台北市政府警察局松山分局函詢，經該局以八十
    八年十二月二十一日北市警松分刑字第八八六三六二○八○○號函復結果：「查
    申報人乙○○並未實際向警察機關申報支票遺失，僅向發票銀行辦理掛失止付手
    續」，此有該函在卷可稽。綜上，誣告罪之成立，須虛構事實向該管公務員申告
    為要件，未指名犯人之誣告罪亦同，被告乙○○雖曾向泛亞銀行楠梓分行填寫遺
    失票據申報書，辦理上開四張支票之掛失止付，惟泛亞銀行係民營銀行，其行員
    並非具有偵查犯罪權之公務員，而該行於接受被告遺失票據申報後，並未移送或
    向警察或治安機關報案，且被告亦未曾向向警察機關申報支票遺失，準此，被告
    乙○○雖有將支票掛失之行為，然並無其他證據足認其有向該管公務員誣告不特
    定人之故意與犯行存在，公訴人以前述擬制推測之方法，為其判斷之基礎，依上
    開判例意旨，尚難為被告確有誣告不特定人之認定。此外，復查無其他積極證據
    足認被告有公訴人所指之誣告犯行存在，不能證明被告犯罪，依法應為無罪之諭
    知。
四、綜上所述，均無積極證據足證被告乙○○誣告之犯行，揆諸前開說明，尚屬不能
    證明乙○○犯罪，原審本諸前揭說明，對被告為無罪之諭知，經核尚無不合，檢
    察官上訴意旨，仍執陳詞，指摘原判決不當，求為被告有罪之判決，非有理由，
    應予駁回。
據上論斷，應依刑事訴訟法第三百六十八條，判決如主文。
本案經檢察官劉翼謀到庭執行職務。
中    華    民    國     八十九     年       一        月     三十一    日
                              臺灣高等法院高雄分院刑事第四庭
                                  審判長法官  莊  鎮
                                        法官  蕭權閔
                                        法官  陳啟造
右甲本證明與原本無異。
不得上訴。
                                      書記官  劉金萍
中    華    民    國     八十九     年       二       月      二        日
                                                                        Ａ


司法院資訊處製作；財團法人民間司法改革基金會備份。
